臺灣高等法院高雄分院民事判決　　　　　100年度勞上字第2號
上　訴　人　國軍左營總醫院
法定代理人　趙泰宏
訴訟代理人　尤中瑛律師
被 上 訴人　趙慧珠
訴訟代理人　湯東穎律師
上列當事人間請求確認僱傭關係存在等事件，上訴人對於中華民
國99年11月18日臺灣高雄地方法院99年度勞訴字第17號第一審判
決提起上訴，本院於100年3月1日言詞辯論終結，判決如下：
    主  文
上訴駁回。
第二審訴訟費用由上訴人負擔。
    事  實
一、被上訴人法定代理人已變更為趙泰宏，趙泰宏並聲明承受訴
    訟，核於法相符，應予准許，先行敘明。
二、被上訴人主張：被上訴人前受僱於上訴人附設民眾診療服務
    處擔任健保批掛員期間，被上訴人配偶許明恩於民國98年4
    月2 日，因腹痛及發燒至上訴人處急診，於同年4 月14日再
    次赴院急診，當晚即住院接受治療。被上訴人因擔心配偶病
    情而心緒不寧，為配偶辦理批價時，誤將「有職榮民」點選
    為「無職榮民」，惟被上訴人於同年4 月16日自行發現上開
    疏失，並進入批價系統更正，同時一併檢查確認先前看診記
    錄是否存在同樣疏失，並自行將因身分輸入錯誤所短繳之差
    額掛號費新臺幣（下同）1,600 元全數補足。嗣上訴人於同
    年5 月1 日通知被上訴人調離現職，改任帳務催繳工作，被
    上訴人於同年5 月4 日至新工作處所報到，上訴人卻於同年
    5 月20日，依勞動基準法第12條第1 項第4 款、上訴人工作
    規則第19條第1 項第6 款第12點規定，發函終止兩造間之勞
    動契約，定於同年5 月22日24時生效，經被上訴人於同年5
    月22日收受。然被上訴人配偶最後就診時間為同年4 月14日
    ，被上訴人已於同年4 月16日更正錯誤，上訴人至遲於同年
    4 月16日已知悉被上訴人誤鍵配偶身分情事，卻遲至同年5
    月22日始通知被上訴人終止勞動契約，已逾勞動基準法第12
    條第2 項規定之30日除斥期間。縱認上訴人終止勞動契約，
    未逾除斥期間，被上訴人已於無任何人告知前自行發現錯誤
    ，更正並補足掛號費差額，上訴人並無任何損害。而上訴人
    如認被上訴人之行為有違失，亦應先依工作規則為適當之懲
    處或調職處分，上訴人逕將被上訴人解職，有違解雇之最後
    手段性原則及比例原則，故上訴人終止契約並不合法，兩造
    間之勞動契約仍屬存在。爰依兩造間勞動契約之法律關係，
    請求上訴人給付自98 年5月23日起至被上訴人復職日止之每
    月薪資及遲延利息。並聲明：(一)上訴人應自98年5 月23日起
    至被上訴人復職日止，按月於每月4 日給付上訴人34,185元
    ，及自各月應給付翌日起至清償日止，按週年利率5%計算之
    利息。(二)願供擔保，聲請准予宣告假執行。
三、上訴人則以：(一)被上訴人利用擔任掛號批價作業之便，變更
    其配偶許明恩、其子許紋瑋之就診身分，意圖受有減少支付
    掛號費或部分負擔之不法利益，經上訴人監察官李博裕少校
    於98年5 月6 日完成調查報告，同年5 月13日經上訴人院長
    批示將本案移送人事評議委員會（下稱人評會）審議，於同
    年5 月19日召開人評會，經被上訴人到場陳述意見，並討論
    表決後，由人評會作成自同年5 月22日24時起解聘被上訴人
    之決議，送請上訴人院長批核，旋於同年5 月20日發函解僱
    被上訴人。上訴人於同年5 月19日召開懲處人評會（下稱系
    爭會議），始確信被上訴人涉犯情節，並於同年5 月20日為
    終止契約之意思表示，顯未逾30日除斥期間。(二)上訴人醫勤
    室接獲病患反應，稱於同年4 月8 日下午急診時，已將掛號
    費400 元交由掛號批價人員即被上訴人收受，卻仍接獲病房
    書記通知應再繳納掛號費等情，準備開始查察時，該筆款項
    旋於同日16時15分許，由被上訴人入帳完成，嗣經上訴人清
    查結果，自上訴人於98年1 月1 日取消員工眷屬就診優惠措
    施後，被上訴人分別於98年1 月8 日、1 月10日、2 月20日
    、3 月30日、4 月2 日、4 月9 日偽填其配偶許明恩、變造
    其子許紋瑋之就醫身分，共計6 次。上訴人為國軍醫療院所
    ，被上訴人身為上訴人掛號批價員，負有誠實清廉，謹慎勤
    勉等義務，更不得假借權力，以圖本身或他人之利益，被上
    訴人上開行為，不僅嚴重破壞兩造間相互信賴關係，更涉刑
    事責任，上訴人終止契約為合法等語資為抗辯。並聲明：(一)
    被上訴人之訴駁回。(二)如受不利判決，願以現金或臺灣銀行
    發行之無記名定期存單供擔保後，聲請准予免為假執行之宣
    告。
四、原審審理結果判決：(一)上訴人應給付被上訴人新臺幣10,256
    元，及自民國98年6 月5 日起，按週年利率百分之5 計算之
    利息；自民國98年7 月4 日起至原告復職日止，按月於每月
    4 日給付被上訴人新臺幣34,185元，及自各月應給付翌日起
    至清償日止，按週年利率百分之5 計算之利息。(二)訴訟費用
    35,353元由上訴人負擔。(三)本判決第一項就99年11月4 日（
    含）以前應為之給付，於被上訴人以20萬元供擔保後得假執
    行；但被告如以59萬1400元或臺灣銀行發行之無記名定期存
    單為原告預供擔保，得免為假執行。上訴人不服原判決上訴
    ，於本院聲明：(一)原判決廢棄。(二)被上訴人在第一審之訴駁
    回。(三)第一、二審訴訟費用由被上訴人負擔。被上訴人則答
    辯聲明：(一)上訴駁回。(二)第一、二審訴訟費用由上訴人負擔
    。
五、兩造不爭執事項：
  (一)被上訴人受僱於上訴人，擔任健保批掛員職務，每月薪資為
    34,185元，於每月4日發薪。
  (二)被上訴人分於98年1月8日、2月20日、3月30日、4月2日、4
    月9日，本應將其配偶許明恩之掛號身分批掛為「有職榮民
    ，卻批掛為「無職榮民」; 於98年1 月10日，其子許紋瑋之
    掛號身分原由他人批掛為「員工眷屬」，被上訴人卻於1 月
    19日登載為「軍人」，嗣後業經被上訴人再進入電腦系統更
    正，並補繳全部差額健保費用1,600 元。
  (三)上訴人於98年5 月1 日通知被上訴人調離批掛員職務，改任
    帳務催繳工作，被上訴人於同年5 月4 日至新工作處所報到
    。
  (四)上訴人於98年5 月19日召開人評會，經被上訴人到場陳述意
    見，並討論表決後，由人評會作成自同年5 月22日24時起解
    聘被上訴人之決議，送請上訴人院長批核。
  (五)上訴人於98年5 月20日請被上訴人簽收解聘之人事通知，被
    上訴人拒絕簽收，上訴人於同日以醫左行政字第0980001579
    號函解僱被上訴人，並定於98年5 月22日24時生效，被上訴
    人於同年5 月22日收受。
  (六)上訴人於98年5 月22日寄發存證信函( 高雄海軍官校郵局存
    證號碼00035)予被上訴人，表示係依勞動基準法第12條第1
    項第4 款及上訴人工作規則第19條第1 項第6 款第12點規定
    ，終止與被上訴人間之勞動契約。
六、兩造爭執事項：
  (一)上訴人終止兩造間勞動契約之意思表示，是否已逾勞動基準
    法第12條第2項規定之30日除斥期間?
  (二)被上訴人是否構成上訴人工作規則第19條第1項第6款第12點
    規定之事由?
    上訴人終止兩造間之勞動契約，是否符合勞動基準法第12條
    第1 項第4 款規定?
七、本院之判斷：
  (一)上訴人終止兩造間勞動契約之意思表示，是否已逾勞動基準
    法第12條第2 項規定之30日除斥期間？
    (1)按勞工違反勞動契約或工作規則，情節重大者，雇主得不
      經預告終止契約。雇主依前開規定終止契約者，應自知悉
      其情形之日起，30日內為之，勞動基準法第12條第1 項第
      4 款、同條第2 項分別定有明文。該條項規定之「30日」
      乃除斥期間性質，且所謂知悉其情形，就同條第1 項第4
      款而言，自應指知悉勞工違反勞動契約或工作規則，及其
      情節重大者而言（最高法院84年度台上字第1143號判決參
      照）。是所謂「知悉」，當以雇主確信勞工有符合各該款
      之構成要件者而言。
    (2)被上訴人主張：證人江寶泰乃上訴人之醫勤官，其於98年
      4 月9 日後約一星期的時間調閱被上訴人經手之掛號紀錄
      ，足見上訴人於98年4 月16日左右即知悉被上訴人案內批
      掛錯誤情事，據此計算30日除斥期間，上訴人應於98年5
      月15日前為解雇之意思表示；縱以監察官李博裕知悉即接
      獲江寶泰檢舉之日即98年4 月20日起算，上訴人亦應於98
      年5 月19日前終止勞動契約，然上訴人遲至同年5 月22日
      始將通知送達被上訴人，顯已逾30日除斥期間云云。然查
      ，上訴人係一法人組織，雖設有院長、副院長、政戰主任
      、監察官等職，惟有權處理聘僱人員違失情形等人事業務
      者，乃人評會，有上訴人聘僱人員違反規定懲處流程表在
      卷可稽（見一審勞訴卷第142 頁），且本件懲處亦經人評
      會決定堪以認定。而被上訴人利用其擔任掛號批價工作，
      變更其配偶許明恩、其子許紋瑋之就診身分之事實，經上
      訴人之監察官李博裕於98年5 月6 日完成調查報告，同年
      月13日經上訴人醫院院長李世強批示將案件移送人評會審
      議，而於同年月19日召開98年5 月份第1 次懲處人評會，
      經被上訴人到場陳述意見，並討論表決後，由人評會作成
      自98年5 月22日24時起，解聘兩造間契約之決議，再送請
      上訴人醫院院長批核後，於98年5 月20日以醫左行政字第
      0980001579號函解雇被上訴人等情，有上訴人調查報告表
      、人評會會議紀錄附卷可參（見一審卷第23至26頁、第13
      3 至140 頁）。足認上訴人是否解雇被上訴人之決定，並
      非可由上訴人所設之院長、副院長、政戰主任或監察官為
      之，而係由上訴人之人評會依上訴人之監察官李博裕之調
      查報告為憑，並參以調查報告記載，調查人李博裕係因醫
      勤室反應被上訴人有利用職務變更其親屬掛號身分，規避
      支付掛號費或部分負擔之情，始著手清查，調閱曾就診之
      被上訴人親屬資料，就診之電腦批掛紀錄，被上訴人之批
      掛輪班紀錄等，並確定許明恩、許紋瑋之投保身分、職業
      ，及對被上訴人進行約談，核對被上訴人因短繳之收費差
      額等情，人評會認系爭被上訴人職務上違失行為，始作出
      解雇決定。故上訴人醫院有權處理聘僱人員違反規定之懲
      處業務者為人評會，已如前述，是被上訴人之行為是否違
      反勞動契約或工作規則，併其情節是否重大，自應以人評
      會之認定為準。本件上訴人何時知悉被上訴人違反勞動契
      約或工作規則併其情節重大，在人評會之召開並無不當延
      誤之情形下，自應以人評會之認定時為準，而本件上訴人
      之監察官於98年5 月6 日完成調查報告後，隨即由上訴人
      之院長於同月13日批示將案件移送人評會，而於同月19日
      召開第1 次人評會作成上述決議，已如前述，基此，上訴
      人之作業流程並無不當之延誤，是上訴人知悉之時間自應
      自98年5 月19日起算，至終止勞動契約之意思表示，於同
      月22日送達被上訴人，尚未逾30日之除斥期間。從而，被
      上訴人主張，應以江寶泰知悉之日即98年4 月16日或監察
      官李博裕知悉之日即98年4 月20日起算除斥期間云云，自
      不足採。綜上，上訴人終止兩造間勞動契約之意思表示，
      並未逾勞動基準法第12條第2 項規定之30日除斥期間。
  (二)被上訴人是否構成上訴人工作規則第19條第1 項第6 款第12
    點規定之事由？上訴人終止兩造間之勞動契約，是否符合勞
    動基準法第12條第1 項第4 款規定？
    (1)按勞動基準法第12條第1 項第4 款規定，勞工有違反勞動
      契約或工作規則，情節重大者，雇主得不經預告終止契約
      。所謂「情節重大」，屬不確定之法律概念，不得僅就雇
      主所訂工作規則之名目條列是否列為重大事項作為決定之
      標準，須勞工違反工作規則之具體事項，客觀上已難期待
      雇主採用解僱以外之懲處手段而繼續其僱傭關係，且雇主
      所為之解僱與勞工之違規行為在程度上須屬相當，方屬上
      開勞基法規定之「情節重大」，舉凡勞工違規行為之態樣
      、初次或累次、故意或過失、對雇主及所營事業所生之危
      險或損失、勞雇間關係之緊密程度、勞工到職時間之久暫
      等，均為判斷勞工之行為是否達到應予解僱之程度之衡量
      標準，有最高法院97年度台上字第2624號判決要旨可參。
    (2)被上訴人固主張：伊批掛錯誤僅為作業疏失，並非故意；
      因其夫許明恩於98年4 月14日急診入院，事後前往辦理繳
      費時發現未有繳費金額，始發覺批掛錯誤，並擔心過去亦
      有批掛錯誤情形，乃一併檢視過去批掛紀錄並為更正且補
      足差額云云。然查，上訴人為左營地區之大型醫院，被上
      訴人擔任上訴人第一線掛號批掛員之職務，每日均處理為
      數眾多之病患掛號業務，衡情應難記憶數月之前之批掛紀
      錄，惟被上訴人竟可精確回溯並更正其分別於98年1 月8
      日、1 月10日、2 月20日、3 月30日、4 月2 日、4 月9
      日所為之錯誤批掛紀錄，已難認其所辯係因疏失而批掛錯
      誤為真。再者，上訴人自98年1 月1 日起，取消員工眷屬
      就診優惠措施，而許紋瑋於97年12月15日及98年1 月10日
      就診身分均為「員工眷屬」，被上訴人竟於98年1 月19日
      經由電腦作業系統將許紋瑋98年1 月10日就診時「員工眷
      屬」身分，變更為「軍人」身分，此從許紋瑋掛號批價紀
      錄第16筆資料作廢人欄為被上訴人即明（見一審卷第57頁
      ）；許明恩於97年10月6 日、10月9 日、10月23日、11月
      17日、11月27日之就診身分均為「員工眷屬」，掛號人員
      均為被上訴人，則許明恩於98年1 月1 日後之就診身分別
      ，如以電腦系統直接帶出畫面，並無出現「無職榮民」之
      可能，有許明恩掛號批價紀錄可參（見一審卷第58至59頁
      ）。復參以上訴人之掛號系統身分欄中「02無職榮民」與
      「14有職榮民」無法在系統作業時同時出現於同一畫面，
      有上訴人現場掛號作業系統畫面在卷可稽（見一審勞訴卷
      第60頁），及被上訴人於98年1 月1 日後，數次將許明恩
      之就診身分以「無職榮民」身分輸入等情，足認被上訴人
      確係故意將許明恩及許紋瑋之掛號身分輸入錯誤。
    (3)上訴人之工作規則第19條第1 項第6 款第12點規定：「聘
      僱人員利用職務圖利他人或自己，挪用公款、營私舞弊，
      收受賄賂或不法佣金，經查證屬實者，均視為違反工作規
      則或勞動契約，情節重大。聘僱單位（即上訴人）得不經
      預告，逕予終止勞動契約，並不發給資遣費。」（見一審
      調字卷第20至21頁），查，被上訴人為上訴人之資深員工
      ，其此次所圖利之對象為其至親（一為其夫、一為其子）
      ，被上訴人嗣後自行更正，並補繳差額1,600 元，雖係因
      上訴人已起疑手調查之故，但衡其違規情節，尚難認被
      上訴人違反工作規則之情節重大，上訴人雖以：情節是否
      重大，應依雇主所營業之特性及需求，並審酌雇主對事業
      之統制權與營業秩序所必要而判斷，上訴人為隸屬國防部
      軍醫院，其核心價值為忠誠負責，被上訴人之行為已破壞
      勞雇之忠誠與信賴關係，其情節應屬重大云云。然查，被
      上訴人與上訴人間僅為私法上之僱佣關係，尚與軍事體系
      所要求高度忠誠關係有別，且僅係趁其子或其夫因病就診
      之際，圖減少支付醫藥費用1 千餘元之情形，與上訴人工
      作規則第19條第1 項第6 款第12點所規定其他挪用公款、
      營私舞弊、收受賄賂或不法佣金等情節比較，顯有極大輕
      重之別。上訴人抗辯係情節重大云云，殊無可採。故上訴
      人逕對被上訴人為終止勞動契約之處分，而未以較解僱為
      輕之方式懲處被上訴人，顯然有違最後手段性及比例原則
      ，其終止契約為不合法，兩造間勞動契約關係仍屬存在。
      又被上訴人遭上訴人解雇後，並未謀得其他工作，有原審
      調閱之被上訴人勞保局投保資料附卷可按（見一審勞訴卷
      第173 至174 頁），且為上訴人所不爭執（見一審勞訴卷
      第208 頁），則被上訴人請求上訴人按月支付工資，亦屬
      有據。
八、綜上所述，本件上訴人解僱被上訴人並不合法，二造之勞動
    關係仍存在。從而，被上訴人依據兩造勞動契約關係，請求
    上訴人自98年5 月23日起至被上訴人復職日止，按月給付35
    ,100元，及各自該月4 日起至清償日止，按週年利率5%計算
    之法定遲延利息，為有理由；其中應於98年6 月4 日發給者
    ，僅98年5 月份9 天之工資計10,256元（計算式：34,185元
    ÷30×9 ＝10,255.5元，元以下四捨五入），原審予以准許
    且兩造陳明願供擔保，分別聲請宣告假執行及免為假執行，
    原審就已到期薪資部分，分別酌定相當之擔保金額一併准許
    ，並無不當，上訴意旨指摘原判決不當，求予廢棄改判，為
    無理由，應予駁回。
九、本件事證已臻明確，兩造其餘攻擊防禦方法，經核與判決之
    結果不生影響，爰不予一一論述，併此明。
十、據上論結，本件上訴為無理由，依民事訴訟法第449 條第1
    項，第78條，判決如主文。
中    華    民    國  100     年    3     月    15    日
                              勞工法庭
                                  審判長法官  簡色嬌
                                  法      官  林紀元
                                  法      官  黃科瑜
以上正本證明與原本無異。
本件不得上訴。
中    華    民    國   100    年    3     月    16    日
                                  書  記  官  彭筱瑗